臺灣高等法院臺中分院刑事裁定　　　　100年度交抗字第628號
抗　告　人
即受處分人　畢信成
上列抗告人因違反道路交通管理處罰條例之聲明異議案件，不服
臺灣南投地方法院，中華民國100年6月28日所為裁定（100年度
審交聲字第380號），提起抗告，本院裁定如下：
    主  文
原裁定及原處分均撤銷。
畢信成自用一般小客車駕駛人，駕駛自用一般小客車經測試檢定
酒精濃度超過規定標準，記違規點數伍點，並施以道路交通安全
講習。
    理  由
一、抗告人即受處分人畢信成（下稱受處分人）抗告意旨略以：
    其業依檢察官執行命令履行立悔過書、法治教育1場及抄寫
    靜思語150句，每句10遍，均已履行完畢，已達懲罰效果，
    監理機關另再向其裁處罰鍰新臺幣（下同）49,500元，顯違
    反一事不二罰，爰抗告請求撤銷原裁定云云。
二、原裁定意旨略以：
(一)、受處分人酒後於民國（下同）99年4月28日19時28分許，駕
    駛車牌號碼FA-6496號自用小客車（下稱系爭車輛）行經台
    76線西向32.4公里處，經內政部警政署國道公路警察局第三
    警察隊中興分隊（下稱原舉發機關）員警對其施以呼氣酒精
    濃度測試，測得其呼氣酒精濃度值為每公升0.59毫克，超過
    規定標準（0.55以上），乃掣發公警局交字第Z00000000號
    舉發違反道路交通管理事件通知單（下稱系爭舉發通知單）
    予以舉發等節，有系爭舉發通知單及酒精濃度測試值列印表
    各1紙在卷可稽，復為受處分人所自承，其行為確已該當道
    路交通管理處罰條例第35條第1項第1款規定之違規行為。又
    受處分人違規之同一事實，因同時觸犯刑法第185條之3之不
    能安全駕駛動力交通工具而駕駛罪部分，業經臺灣南投地方
    法院檢察署檢察官以99年度速偵字第213號為緩起訴處分，
    並命其抄寫靜思語150句，每句10遍，並參加法治教育1場次
    ，且觀看「美麗晨曦」、「酒駕防制面面觀」、「人生，沒
    有彩排」、「那因、那緣、那果」等4本書籍或影片其中1部
    後，撰寫悔過書，嗣經檢察官職權送再議由臺灣高等法院臺
    中分院檢察署於99年5月18日駁回而確定等情，有該緩起訴
    處分書、臺灣南投地方法院檢察署檢察官執行緩起訴處分命
    令通知書、附表、100年5月26日投檢茂慎100執聲他414字第
    10202號函（影本）及臺灣高等法院被告前案紀錄表各1份在
    卷可佐。
(二)、按依94年2月5日公布，95年2月5日施行之行政罰法第26條規
    定：「一行為同時觸犯刑事法律及違反行政法上義務規定者
    ，依刑事法律處罰之。但其行為應處以其他種類行政罰或得
    沒入之物而未經法院宣告沒收者，亦得裁處之。前項行為如
    經不起訴處分或為無罪、免訴、不受理、不付審理之裁判確
    定者，得依違反行政法上義務規定裁處之。」，其所揭示之
    所謂「一事不二罰」原則，探究其立法目的，無非以一行為
    同時觸犯刑事法律及違反行政法上義務規定時，由於刑罰與
    行政罰同屬不法行為之制裁，而刑罰之懲罰作用較強，依刑
    事法律處罰即足資警惕，實無一事二罰再處行政罰之必要，
    但罰鍰以外之沒入或其他種類行政罰，因兼具維護公共秩序
    之作用，為達行政目的，行政機關仍得併予裁處。次按刑事
    訴訟法第253條之1所指之緩起訴處分，係介於起訴與微罪職
    權不起訴間之緩衝設計，而在內容及要件上與依刑事訴訟法
    第252條所為之不起訴處分均有所不同；又檢察官對被告為
    緩起訴處分時，依刑事訴訟法第253條之2第1項規定，得命
    被告向被害人道歉、立悔過書、為金錢給付、勞務給付、提
    供義務勞務或處遇措施等，上開各種拘束除金錢給付部份外
    ，其餘種類負擔至今均未能以金錢量化，倘被告就同一行為
    所受緩起訴負擔並非造成被告財產減少、自由及人性尊嚴限
    制或義務增加等權利生不利的影響，則無從與行政罰鍰之金
    錢給付相較，故緩起訴處分所附之負擔或指示是否有行政罰
    法第26條第1項「一事不二罰」規定之適用，即非無疑。
(三)、查本件檢察官令受處分人抄寫靜思語150句，每句10遍，並
    參加法治教育1場次，且觀看「美麗晨曦」、「酒駕防制面
    面觀」、「人生，沒有彩排」、「那因、那緣、那果」等4
    本書籍或影片其中1部後，撰寫悔過書，固使受處分人付出
    一定代價，惟其性質上並未造成被告財產減少、自由及人性
    尊嚴限制或義務增加等不利益之影響，而非屬干預人民自由
    之處分，實與刑法所定刑罰之種類有異，又緩起訴係檢察官
    所為之處分，亦非由法院依法定程序而為，與刑罰優先於行
    政罰適用之理由不符，況依94年12月28日修正公布，自95年
    7月1日施行之道路交通管理處罰條例第35條第8項規定：「
    前項汽車駕駛人（本件為汽車駕駛人駕駛汽車經測試檢定酒
    精濃度超過規定標準），同時違反刑事法律者，經裁判確定
    處以罰金低於本條例第92條第3項所訂最低罰鍰基準規定者
    ，應依本條例裁決繳納不足最低罰鍰之部分」，意即依法院
    裁判確定而處以罰金之刑事處罰，若未達道路交通管理處罰
    條例第92條第3項所訂最低罰鍰基準規定者，行政機關仍得
    裁決繳納不足最低罰鍰之部分，並非一經刑事處罰，即應依
    行政罰法第26條第1項之規定，均不得就與罰金刑相類之罰
    鍰部分裁罰。如檢察官就相同酒醉程度之駕駛人僅命書寫悔
    過書、向被害人道歉、或預防再犯之命令等，如均得排除行
    政罰，則如何衡量各種不同緩起訴處分所附條件與行政罰間
    之相當性，誠屬困難，上揭僅命書寫悔過書、向被害人道歉
    、或預防再犯之命令不得與行政罰鍰之金錢罰鍰等同認之。
    是原處分機關裁處受處分人罰鍰49,500元部分，於法並無不
    合。
(四)、又本件受處分人原領有小型車普通、大貨車職業、大客車職
    業、聯結車職業等駕駛執照，有南投監理站汽車駕駛人螢幕
    列印1紙附卷可佐，惟受處分人被舉發時所駕駛之系爭車輛
    種類為自用一般小客車，除有系爭舉發通知單1件附卷可參
    外，並有上揭緩起訴處分書1份在卷為憑，揆諸前開說明，
    其依法所受之處分應為限制其駕駛自用小客車之權利，即原
    處分機關應吊扣其小型車普通駕駛執照方為妥適，惟原處分
    機關未審酌及此，漏未裁處吊扣其小型車普通駕駛執照，已
    有不當。另按已領有聯結車駕駛執照者，得駕駛大客車、大
    貨車、代用大客車、大客貨兩用車、曳引車、小型車、輕型
    機器腳踏車，道路交通安全規則第61條第1項第1款定有明文
    ，是本件受處分人所持有之駕駛執照係「多合一」之駕駛執
    照，至如何僅吊扣受處分人小型車普通駕駛執照部分屬執行
    方式之問題，尚難僅因執行上之困難，即置立法修正通過之
    條文於不顧，附此敘明。
(五)、至原處分關於「記違規點數5點」部分，因本件受處分人違
    規時間係在99年4月28日，自應適用修正前之道路交通管理
    處罰條例第68條規定。是以，原處分機關逕依修正後之道路
    交通管理處罰條例第68條第2項規定，記受處分人違規點數5
    點，即有違誤。
(六)、再者，汽車駕駛人，有違反道路交通管理處罰條例第35條第
    1 項規定之情形者，應接受道路交通安全講習，同條例第24
    條第1項第2款亦有明定，是原處分機關亦漏未裁處應接受道
    路交通安全講習，已有違誤。又前述行政罰法第26條第1項
    但書另規定略以，行為人之行為應處以其他種類行政罰者，
    仍得裁處之。其立法理由係謂，罰鍰以外之沒入或其他種類
    行政罰，因兼具維護公共秩序之作用，為達行政目的，行政
    機關仍得併予裁處。亦即，此種情形尚不違反一事不二罰之
    原則，而上揭所謂其他種類行政罰，依行政罰法第2條規定
    ，包括警告性講習處分在內。依此，受處分人應接受道路交
    通安全講習部分，因係為達嚇阻酒後駕車行為並維護道路交
    通其他用路權人之生命、身體安全法益，維護公共秩序所為
    之管制罰，並不違反一事不二罰之原則，併此敘明。
(七)、綜上所述，受處分人確有「駕駛汽車經測試檢定酒精濃度超
    過規定標準」之違規，然原處分關於記違規點數5點部分，
    核有前述違誤，且漏未予吊扣駕駛執照，原審乃將原處分全
    部撤銷，並就受處分人前述違規，改諭知處罰鍰49,500元、
    吊扣小型車普通駕駛執照1年及應接受道路交通安全講習。
三、按汽車駕駛人，駕駛汽車經測試檢定酒精濃度超過規定標準
    者，處15,000元以上60,000元以下罰鍰，並當場移置保管該
    汽車及吊扣其駕駛執照1年；因而肇事致人受傷者，並吊扣
    其駕駛執照2年；又汽車駕駛人，有第35條第1項規定之情形
    ，應接受道路交通安全講習，道路交通管理處罰條例第35條
    第1項第1款、第24條第1項第2款分別定有明文。本件受處分
    人酒後於99年4月28日19時28分許，駕駛系爭車輛行經台76
    線西向32.4公里處，經內政部警政署國道公路警察局第三警
    察隊中興分隊員警對其施以呼氣酒精濃度測試，測得其呼氣
    酒精濃度值為每公升0.59毫克，超過規定標準（0.55以上）
    ，乃掣發系爭舉發通知單予以舉發，並由原處分機關於100
    年5月27日開立投監四裁字第裁65- Z00000000號違反道路交
    通管理事件裁決書（下稱系爭裁決書）裁處罰鍰49,500元、
    記違規點數五點、並應參加道路交通安全講習等情，有系爭
    舉發通知單、酒精濃度測試值列印表及系爭裁決書在卷可稽
    ，復為受處分人所自承。又受處分人因上開酒後駕車案件，
    經臺灣南投地方法院檢察署檢察官以99年度速偵字第213號
    為緩起訴處分，緩起訴期間為1年，並命其於緩起訴期間開
    始後6個月內觀看「美麗晨曦」、「酒駕防制面面觀」、「
    人生，沒有彩排」、「那因、那緣、那果」等4本書籍或影
    片其中1部後，撰寫悔過書，抄寫靜思語150句，每句10遍，
    並參加法治教育1場次，嗣經檢察官職權送再議由臺灣高等
    法院臺中分院檢察署駁回而確定等情，有該緩起訴處分書、
    臺灣南投地方法院檢察署檢察官執行緩起訴處分命令通知書
    、附表、100年5月26日投檢茂慎100執聲他414字第10202號
    函（影本）及臺灣高等法院被告前案紀錄表各1份在卷可佐
    ），是受處分人之違規事實，自堪認定。
四、再按酒後駕車係一交通違規行為，有關其處罰效果之罰鍰、
    吊扣駕駛執照（或記違規點數）及施以道路交通安全講習等
    處分，均與該交通違規行為是否存在無從分離。法院審理時
    應先確定受處分人是否確有交通違規行為事實，再決定原處
    分機關所適用之法律有無錯誤。從而，縱抗告狀僅就吊扣駕
    駛執照（或記違規點數）部分抗告，惟該其餘罰鍰與施以道
    路交通安全講習部分，既與交通違規行為是否存在無從分離
    ，法院自應併予以審理（臺灣高等法院暨所屬法院98年度法
    律座談會刑事類提案第23號討論暨審查意見參照）。是本件
    受處分人雖僅就罰鍰部分提起抗告，惟其餘記違規點數（或
    吊扣駕駛執照）與施以道路交通安全講習部分既與交通違規
    行為是否存在無從分離，本院自應全部審理，合先敘明。經
    查：
(一)、關於裁處罰鍰49,500元部分：
  1.按94年2月5日公布、95年2月5日施行之行政罰法第26條規定
    ：「一行為同時觸犯刑事法律及違反行政法上義務規定者，
    依刑事法律處罰之。但其行為應處以其他種類行政罰或得沒
    入之物而未經法院宣告沒收者，亦得裁處之。前項行為如經
    不起訴處分或為無罪、免訴、不受理、不付審理之裁判確定
    者，得依違反行政法上義務規定裁處之。」，本條規定所謂
    「其他種類之行政罰」，依同法第2條之規定，係指「限制
    或禁止行為之處分」（例吊扣證照）、「剝奪或消滅資格、
    權利之處分」（例吊銷證照）、「影響名譽之處分」（例公
    布姓名）及「警告性處分」（例記點、講習）等處分。考其
    立法目的，乃因一行為同時觸犯刑事法律及違反行政法上義
    務規定時，由於刑罰與行政罰同屬對不法行為之制裁，而刑
    罰之懲罰作用較強，故依刑事法律處罰，即足資警惕時，實
    無一事二罰再處以行政罰之必要；但在其他種類之行政罰部
    分，因兼具維護公共秩序之作用，為達行政目的，行政機關
    仍得併予裁處，亦即並非行為人於一行為同時觸犯刑事法律
    及違反行政法上義務規定時，在受刑事法律處罰後，行政機
    關即全然不得再對其為行政處分，此不可不辨。另按酒後駕
    車經檢察官為緩起訴處分，並命被告向公益團體捐款或提供
    義務勞務或立悔過書者，被告係履行檢察官為緩起訴處分命
    令，此等命令名義上雖非刑罰，但因造成被告財產之減少或
    義務之增加，是其性質應屬干預人民財產、自由之處分，與
    刑事制裁無異，實質上為刑事處罰。
  2.本件受處分人因同一行為涉犯刑法第185條之3之公共危險罪
    ，經臺灣南投地方法院檢察署檢察官分案偵查，於99年4月
    29日為緩起訴處分，於99年5月18日緩起訴確定，業如前述
    ，揆諸首揭說明，受處分人既因同一酒後駕車行為同時觸犯
    刑事法律及違反行政法上義務，並經刑事訴追確定，受處分
    人因緩起訴處分所受之負擔固非刑法所定刑罰之種類，然已
    對之名譽、心理產生相當制約並影響其權益，亦實質該當行
    政罰法第26條第1項之「依刑事法律」之處罰，基於「一事
    不二罰」之行政罰原則，行政機關自不得就罰鍰部分再予裁
    罰。從而，原處分機關逕以受處分人有酒後駕駛自用一般小
    客車之違規，裁處罰鍰49,500元，即有未合。
(二)、原裁定關於吊扣小型車駕駛執照及原處分關於記違規點數部
    分：
  1.按汽車駕駛執照分為下列各類：小型車普通駕駛執照、大貨
    車普通駕駛執照、大客車普通駕駛執照、聯結車普通駕駛執
    照、小型車職業駕駛執照、大貨車職業駕駛執照、大客車職
    業駕駛執照、聯結車職業駕駛執照、國際駕駛執照、輕型機
    器腳踏車駕駛執照、小型輕型機器腳踏車駕駛執照、普通輕
    型機器腳踏車駕駛執照、重型機器腳踏車駕駛執照、普通重
    型機器腳踏車駕駛執照、大型重型機器腳踏車駕駛執照，道
    路交通安全規則第53條定有明文。又汽車駕駛人取得高一級
    車類之駕駛資格者，應換發駕駛執照，並准其駕駛較低級車
    類之車輛，已領有聯結車駕駛執照者，得駕駛大客車、大貨
    車、代用大客車、大客貨兩用車、曳引車、小型車、輕型機
    器腳踏車，道路交通安全規則第61條第1項第1款，亦定有明
    文。
  2.次按行為後法律或自治條例有變更者，適用行政機關最初裁
    處時之法律或自治條例。但裁處前之法律或自治條例有利於
    受處罰者，適用最有利於受處罰者之規定，行政罰法第5條
    定有明文，該法所規範之法律變更適用原則係以「行為時」
    及「行政機關最初裁處時」為比較適用之基準，非如刑法以
    「行為時」及「裁判時」為其比較依據，其目的無非行政爭
    訟程序主要功能在於審查原行政罰裁處之合法性及合目的性
    ，若以裁判時之法規狀態為判斷合法性之基準，無異使行政
    訴訟之功能、理論欠缺一貫性，且將使受處分者產生僥倖之
    心理，希冀期待法規之變動，徒增救濟程序之費時、費力。
    查，本件受處分人行為後，道路交通管理處罰條例第68條於
    99年5月5日增定第2項：「汽車駕駛人，因違反本條例及道
    路交通安全規則之規定，受吊銷駕駛執照處分時，吊銷其執
    有各級車類之駕駛執照。領有汽車駕駛執照之汽車駕駛人，
    除駕駛聯結車、大客車、大貨車外之非其駕駛執照種類之車
    輛，違反本條例及道路交通安全規則之規定，應受吊扣駕駛
    執照情形時，無因而肇事致人受傷或重傷者，記違規點數五
    點。但一年內違規點數共達六點以上或再次應受吊扣駕駛執
    照情形者，併依原違反本條例應受吊扣駕駛執照處分規定，
    吊扣其駕駛執照。」，並經行政院於99年8月31日以院臺交
    字第0990048197號令發布，自99年9月1日施行，原處分機關
    於100年5月27日為本件裁處時，增訂之道路交通管理處罰條
    例第68條第2項業已施行，受處分人於為本件行為時係領用
    聯結車駕駛執照之汽車駕駛人，其為違規行為為警查獲時係
    駕駛自用小客車，而為增訂道路交通管理處罰條例第68條第
    2項規範之對象，自應為新舊法之比較適用。依修正前之道
    路交通管理處罰條例第68條規定，受處分人應吊扣普通小型
    車駕駛執照12個月，然依修正後之道路交通管理處罰條第68
    條第2項規定，只需記違規點數5點，經比較新舊法適用結果
    ，以修正後之道路交通管理處罰條例第68條第2項之規定較
    有利受處分人，原處分機關乃適用修正後道路交通管理處罰
    條例第68條第2項之規定，裁處受處分人記違規點數5點，核
    無違誤。
  3.原裁定意旨略以：關於領有汽車駕駛執照之汽車駕駛人，除
    駕駛聯結車、大客車、大貨車外之非其駕駛執照種類之車輛
    ，應受吊扣駕駛執照情形者，於道路交通管理處罰條例第68
    條第2項修正前，因無得吊扣駕駛人所持有他級駕駛執照之
    依據，依法僅得吊扣駕駛人違規時所駕駛該級車類之駕駛執
    照，故委由主管機關利用電腦資料處理或於駕駛人所持有之
    他級駕駛執照上註記等方式為形式上之處罰，因而對於駕駛
    人並未造成實質上之不利益，於該條文修正後，則採取記違
    規點數5點，且1年內違規點數共達6點以上或再次應受吊扣
    駕駛執照者，併吊扣其持有之他級駕駛執照之實質處罰，經
    比較修正前後之規定，以修正前之規定較有利於異議人，自
    應適用修正前之道路交通管理處罰條例第68條規定等語。惟
    道路交通安全規則對於汽車駕駛執照之管理，因採取一照原
    則，固然導致越級駕駛人違規酒駕時，無從吊扣違規當時所
    駕駛該級車類之駕駛執照，然此關於駕駛執照管理所衍生之
    問題，非不得由主管機關利用電腦資料處理或於駕駛人所持
    有之他級駕駛執照上註記等方式，以吊扣駕駛人該級車類駕
    駛執照，達使駕駛人不得再駕駛該級車類之效果，是原裁定
    以委由主管機關利用電腦資料處理或於駕駛人所持有之他級
    駕駛執照上註記等方式為形式上之處罰，因而對於駕駛人並
    未造成實質上之不利益云云，認採取記違規點數5點之處分
    較不利於駕駛人，乃撤銷原處分機關對於受處分人記違規點
    數5點之處分，另裁處吊扣受處分人小型車普通駕駛執照壹
    年，容有誤會。
(三)、關於裁處施以道路交通安全講習部分：
    查道路交通安全講習，係預防將來再犯危險之管制罰，而有
    別於前揭針對已發生違規事實科處罰鍰之行政秩序罰，屬行
    政罰法第26條第1項但書所稱之「其他種類行政罰」，尚難
    認違反「一事不二罰」之法理，原裁定維持原處分裁處受處
    分人應施以道路交通安全講習部分，核無不當。
五、綜上所述，原處分裁處罰鍰49,500元部分，既有未當，抗告
    人抗告意旨執此指摘原裁定此部分不當，為有理由；又原裁
    定撤銷原處分關於受處分人記違規點數5點之裁處，改吊扣
    普通小型車駕駛執照1年部分，亦有未合，自應由本院將原
    處分及原裁定均予撤銷，另裁定如主文第二項所示。
六、據上論斷，應依道路交通事件處理辦法第25條、刑事訴訟法
    第413條，裁定如主文。
中    華    民    國    100    年    7    月    26    日
            刑事第十庭    審判長法  官  江  錫  麟
                                法  官  陳      葳
                                法  官  紀  文  勝
以上正本證明與原本無異。
不得再抗告。
                                書記官  吳  姁  穗
中    華    民    國    100    年    7    月    27    日